臺灣嘉義地方法院民事判決　　　　　　　96年度訴字第382號
原　　　告　甲○○
　　　　　　辛○○
　　　　　　子○○
上一人　之
訴訟代理人　癸○○
被　　　告　壬○○
兼訴訟代理　戊○○
人
被　　　告　己○○
　　　　　　　　　　　　巷24.
　　　　　　丙○○
　　　　　　丁○○
　　　　　　　　　　　　5號
　　　　　　乙○○○
　　　　　　　　　　　　巷52.
　　　　　　庚○○
　　　　　　　　　　　　6巷1.
　　　　　　　　　　　應受送.
上列當事人間請求分割共有物事件，本院於民國96年10月11日言
詞辯論終結，判決如下：
　　主　　　文
兩造共有如附表一所示之土地准予分割如附表二所示。
訴訟費用由兩造各依附表一所示應有部分比例負擔。
　　事實及理由
壹、程序方面：
    被告壬○○、己○○、丁○○、乙○○○、庚○○、戊○○
    經合法通知，均未於言詞辯論期日到場，核無民事訴訟法第
    386條所列各款情形，爰依原告之聲請，由其一造辯論而為
    判決。
貳、原告起訴主張：
一、附表一所示土地（下稱系爭土地）為兩造所共有，應有部分
    如附表一所示，且各按位置圖分管耕作使用，兩造就系爭土
    地無不能分割之情事，因無法協議分割，爰訴請判決分割系
    爭土地。
二、又按「每宗耕地分割後，每人所有面積未達0.25公頃者不得
    分割，但有下列情形之一者不在此限。四、本條例中華民國
    89年1月4日修正，施行前之共有耕地得分割為單獨所有。」
    農業發展條例第16條第1項第4款定有明文。查因上開規定，
    本件分割後之宗數不得超過共有人數，故提出分割方法如嘉
    義縣水上地政事務所96年10月8日複丈成果圖所示。
三、並聲明：兩造共有如附表一所示之土地准予分割，其分割方
    法如嘉義縣水上地政事務所96年10月8日複丈成果圖所示，
    即編號Ａ部分面積5112平方公尺分歸原告三人所有，並按原
    應有部分比例保持共有；編號Ｂ面積577平方公尺，為道路
    ，分歸被告等7人按原應有部分比例保持共有；編號Ｃ部分
    面積151平方公尺，分歸被告庚○○所有；編號Ｄ部分面積
    151平方公尺，分歸被告乙○○○所有；編號Ｅ部分面積151
    平方公尺，分歸被告丁○○所有；編號Ｆ部分面積151平方
    公尺，分歸被告丙○○所有；編號Ｇ部分面積151平方公尺
    ，分歸被告戊○○所有；編號Ｈ部分面積152平方公尺，分
    歸被告己○○所有；編號Ｉ部分面積302平方公尺，分歸被
    告壬○○所有。
、被告則以：
　　被告壬○○、己○○、丁○○、乙○○○、庚○○、戊○○
    ，未於最後言詞辯論期日到場，依其以前所提書狀及被告丙○○到場陳述如下：履勘現場時，系爭土地並未耕作，且希
    望分割後各筆土地皆可直接連接道路，以分割後各共有人出
    入方便且易於耕作為分割原則，爰提出如附表二即附圖所示
    之分割方案等語。
肆、本院之判斷：
一、按各共有人得隨時請求分割共有物。但因物之使用目的不能
  　分割或契約定有不分割之期限者，不在此限；共有物分割之
    方法，不能協議決定者，法院得因任何共有人之聲請，命為
    分配，民法第823條第1項、第824條第2項，分別定有明文。
　　本件原告起訴主張附表一所示土地為兩造所共有，各共有人
  　應有部分如附表一所示，而兩造就附表一所示之土地未訂有
　　不分割之協議，亦無因物之使用目的上不能分割之情形等語
  　，業據提出土地登記謄本、地籍圖謄本及現場照片為證（詳
    本院卷第8至11、80頁），且為被告所不爭執，堪信屬實。
    且兩造於本院調解未果，無法就分割方法達成協議，揆諸前
    揭說明，原告訴請裁判分割附表一所示土地，自無不合。
二、至於附表一所示土地之分割方法，本院審酌如下：
  (一)附表一所示土地北邊為台糖所有同段1059之22號土地，現雜
    草叢生，更北邊為快速道路，西側為他人所有之1059之25號
    土地（分割前為1059之8號土地，原為原告甲○○與他人共
    有之土地，然分割後之1059之25號土地並非分歸原告甲○○
    所有），南邊及東邊均為他人所有之土地，更南邊為第三人
    所有之養雞場；目前系爭土地只能由台糖所有之土地對外聯
　　絡，四周為農地，經濟不繁榮；系爭土地東北方有甲○○所
  　有鐵皮工寮，係供抽水馬達所用等情，業經本院會同地政人
    員履勘現場查證屬實，製有勘驗筆錄、囑託嘉義縣水上地政
    事務所人員繪製複丈成果圖各1份及原告提出之現場照片存
    卷可參（詳本院卷第74至77、80頁）。
  (二)本院參諸附表一所示土地上，除原告甲○○所有之鐵皮工寮
    外，並無其他建物，而附表一所示土地除經由北側之道路對
    外通行之外，其東側、西側及南側均無其他道路可供對外聯
    絡，另審酌依原告所提之分割方案，將原告三人應分得之土
    地，均分配在附表一所示土地之北側，且直接與對外道路相
    臨，至於被告等則皆分配在土地南側，並預留道路供被告等
    通行使用。然附表一所示土地地形並非方正完整，其東側、
    西側及南側之地籍線，因形狀凹凸而產生三角地形、凹陷地
    形或突出一塊之地形。原告雖主張將附表一所示土地東側部
    分留作道路，供分得南邊土地之被告等出入使用，惟參諸原
    告所預留之道路，係位於附表一所示土地東側，而該部分土
    地因地籍線凹凸而形生三角地形，故原告所預留之道路面積
    ，除供必要通行使用之道路面積外，因道路東側三角地形之
    土地無法分歸任何共有人使用，故亦將之納入預留之道路面
    積內。易言之，原告所預留之道路面積，除供各共有人必要
    通行使用之面積外，復將形狀畸零而無法分配之土地亦納入
    預留之道路面積內，形同增加不必要之道路面積，並減損土
    地有效利用價值，對其他共有人而言，並非公允適當之分割
    方案，當無可採。
  (三)本院參酌被告等主張附表二即附圖所示之分割方案，各筆土
    地採南北向之分割線，故分割後各共有人分得之土地皆能與
    北側之道路相臨，且各筆土地因得直接對外聯絡通行，亦不
    致減損土地利用價值及經濟價值，再參酌原告三人受分配之
    土地，分別位於附表一所示土地之東側及西側，而原告三人
    自承均從事農耕，故渠等所分得之土地縱使有部分形狀畸零
    ，惟尚無礙於農耕使用，其經濟價值應無減損，故本院認附
    表二及附圖所示之分割方案，符合土地分割之整體效益及共
    有人全體之利益，應為可採。至於原告辯稱該分割方案與目
    前耕作現狀不符云云，然查，土地使用現況固為本院審酌分
    割方案因素之一，然並非審定分割方案之唯一依據，本院審
    酌分割方案是否可採，仍須參酌分割後之各筆土地不致減損
    其利用及經濟價值、對外通行聯絡之便易性、土地分割後之
    最大經濟效益、共有人全體利益及各共有人間之公平性等情
    ，故原告辯稱附表二所示分割方案與使用現況不符云云，尚
    無足採。
伍、綜上所述，附表一所示土地依其使用目的並非不能分割，共
    有人間亦無不能分割之約定，然迄今未能協議分割，本院審
    酌分割後各筆土地均得接臨道路，土地分割後之最大經濟效
    益、全體共有人分割之利益及公平性等一切情狀，認附表二
    即附圖所示之分割方案符合土地分割之經濟效用及共有人全
    體之利益，堪認係適當、公允之分割方法。從而，原告本於
    共有人之資格，起訴請求就附表一所示土地予以分割，即屬
    正當，應予准許。本院因而准命附表一所示土地分割如主文
    第一項所示。
陸、本件雖准原告之請求分割附表一所示之土地，然分割方法係
    法院考量全體共有人之利益後，依職權所為之決定，原告既
    為共有人之一，亦同受其利，若全由敗訴當事人負擔訴訟費
    用顯失公平，爰依民事訴訟法第80條之1規定，命勝訴之原
    告亦負擔部分之訴訟費用，是兩造應就附表一所示應有部分
    比例負擔訴訟費用，併此敘明。
柒、據上論結，本件原告之訴為有理由，應依民事訴訟法第385
    條第1項前段、第80條之1、第78條、第85條第1項但書、第
    2項，判決如主文。
中　　華　　民　　國　　96　　年　　10　　月　　25　　日
                  民二庭　法　官　林中如
上列正本與原本無異。
如不服本判決，應於判決送達後二十日內向本院提出上訴。
中　　華　　民　　國　　96　　年　　10　　月　　25　　日
                          書記官  林柑杏
附表一
┌──────┬────────────┬───┬─┬──┐
│土地坐落位置│共有人及應有部分        │面積（│地│使用│
│            │                        │平方公│  │    │
│            │                        │尺）  │目│區分│
├──────┼────────────┼───┼─┼──┤
│嘉義縣水上鄉│(一)壬○○：7112分之460   │6898  │田│特定│
│番子寮段1059│(二)子○○：7112分之1318  │      │  │農業│
│之6地號     │(三)甲○○：7112分之2635  │      │  │區  │
│            │(四)辛○○：7112分之1318  │      │  │    │
│            │(五)己○○：7112分之231   │      │  │    │
│            │(六)戊○○：7112分之230   │      │  │    │
│            │(七)丙○○：7112分之230   │      │  │    │
│            │(八)丁○○：7112分之230   │      │  │    │
│            │(九)乙○○○：7112分之230 │      │  │    │
│            │(十)庚○○：7112分之230   │      │  │    │
└──────┴────────────┴───┴─┴──┘
附表二
┌────┬──────┬──────────────┐
│附圖編號│    面積    │土地分割後之所有權人        │
│        │（平方公尺）│                            │
├────┼──────┼──────────────┤
│Ａ      │2556        │分歸原告甲○○取得          │
├────┼──────┼──────────────┤
│Ｂ      │1278        │分歸原告子○○取得          │
├────┼──────┼──────────────┤
│Ｃ      │223         │分歸被告庚○○取得          │
├────┼──────┼──────────────┤
│Ｄ      │223         │分歸被告乙○○○取得        │
├────┼──────┼──────────────┤
│Ｅ      │223         │分歸被告丁○○取得          │
├────┼──────┼──────────────┤
│Ｆ      │223         │分歸被告丙○○取得          │
├────┼──────┼──────────────┤
│ｇ      │224         │分歸被告己○○取得          │
├────┼──────┼──────────────┤
│ｈ      │223         │分歸被告戊○○取得          │
├────┼──────┼──────────────┤
│Ｉ      │447         │分歸被告壬○○取得          │
├────┼──────┼──────────────┤
│Ｊ      │1278        │分歸原告辛○○取得          │
└────┴──────┴──────────────┘
